---
title: "**Maratona de Enquadramento**"
author: 
- <font size="6">Coordenação de Qualidade de Água e Enquadramento - CQUAL</font>
- <font size="6">Superintendência de Estudos Hídricos e Socioeconômicos - SHE</font>
- <font size="6">Agência Nacional de Águas e Saneamento Básico</font>
date: "Dezembro de 2023"
output:
  revealjs::revealjs_presentation:
    css: style.css
    theme: sky
    #highlight: pygments
    center: true
    self_contained: true
    # reveal_plugins: 
    #   - search
    #   - zoom
    #   - notes
    #   - chalkboard
    #   - menu
    # reveal_options:
    #   slideNumber: true
    #   previewLinks: true


---

## **Apresentação**

<section style="text-align: center;">

A Coordenação de Qualidade de Água e Enquadramento CQUAL/SHE tem se dedicado a ampliar a discussão com diversas instituições sobre o Enquadramento de Corpos de Água em Classes Segundo os Usos Preponderantes (ECA) e seus normativos (Resoluções CONAMA nº 357/2005 e CNRH nº 91/2008) buscando aprimoramentos capazes de ampliar a implementação e efetividade deste instrumento de gestão da qualidade da água no Brasil.

</section>

## **Apresentação**

<section style="text-align: center;">

Assim, surgiu a ideia de promover uma maratona de Enquadramento na qual especialistas de diversas instituições compartilharão experiências e ideias em busca de soluções para os principais gargalos para a implementação do ECA.  

</section>

## **Objetivo**

<section style="text-align: center;">

Exercitar a inteligência coletiva com o intuito de consolidar propostas para o aperfeiçoamento e fortalecimento deste instrumento.  


```{r inteligencia, echo=FALSE, warning=FALSE}
library("vembedr")
embed_url("https://youtu.be/zovtnO7da4I?si=RbvbINqy9YsvDiX7")

```

<!-- ![]("https://youtu.be/zovtnO7da4I?si=RbvbINqy9YsvDiX7") -->
</section>

  
## **Delineamento Metodológico**

###

<section style="text-align: center;"> 


A maratona será formatada nos moldes de uma *hackathon*.


```{r hackathon, echo=FALSE, warning=FALSE}
library("vembedr")
embed_url("https://youtu.be/ffolPw5I32I?si=i2zdZap7R-qZH6NC")

```

</section>

###

<section style="text-align: center;"> 
<font size="6">

   
- Desafios relativos à implementação do ECA serão propostos para a discussão em grupos de trabalho.

- A formação dos grupos ocorrerá de forma voluntária, de acordo com o interesse dos participantes, e os participantes terão liberdade para intercambriar com outros grupos, caso haja interesse pessoal por outro tema ou discussão. 

- Os grupos apresentarão suas propostas (pitch session), que serão discutidas com os demais participantes do evento.

- As propostas serão consolidadas ao final do evento e estarão prontas para compor um produto a ser divulgado por meio eletrônico, NT, artigo em periódico, etc.

</font>
</section>

## **Participantes**

<section style="text-align: center;">

<font size="5">

Serão convidados participantes atualmente envolvidos em processos de enquadramento das seguintes instituições:

- ADASA/DF
- CETESB/SP e SEMIL/SP
- IGAM/MG
- IMASUL/MS
- SEMA/MT
- INEA/RJ 
- INEMA/BA
- SEMAD/GO 
- SABESP/SP
- AGERH/ES
- IAT/PR
- SEMAE e SDE/SC
- SEMA/RS
- SEDURBS/SE

</font>
</section>    

## **Programação**

  <section style="text-align: left;">

  <h3>Dia 1 - Manhã</h3>
  <p>9h - Café de abertura</p>
  <p>9:45 - Apresentação dos objetivos, metodologia e programação</p>
  <p>10:15 - Apresentação dos desafios do Enquadramento</p>
  <p>11:00 - Formação dos grupos e escolha dos desafios</p>
  <p>12:00 - Pausa para almoço</p>

  </section>    


###

 <section style="text-align: left;">
  <h3>Dia 1 - Tarde</h3>
  <p>13h - Discussão intragrupos</p>
  <p>16h - Aula invertida</p>
  <p>17h30 - Encerramento do dia 1

  </section>    
  
###

  <section style="text-align: left;">

  <h3>Dia 2 - Manhã</h3>
  <p>9h -  Café de abertura</p>
  <p>9h30 - Revisão e discussão dos desafios</p>
  <p>10h30 - Formulação das propostas de aperfeiçoamento do Enquadramento</p>
  <p>12h - Pausa para almoço</p>
  </section>    


###

  <section style="text-align: left;">

  <h3>Dia 2 - Tarde</h3>
  <p>13h – Finalização da redação das propostas de aperfeiçoamento do ECA</p>
  <p>14h - Apresentação das propostas e discussão coletiva</p>
  <p>15h - Consolidação dos desafios e propostas</p>
  <p>17h30 -  Encerramento do dia 2</p>
  </section>  
  
###

  <section style="text-align: left;">

  <h3>Dia 3 - Manhã</h3>
  <p>9h - Continuação da consolidação dos desafios e propostas</p>
  <p>10h30 - Apresentação dos resultados e encaminhamentos</p>
  <p>11h30 - Encerramento da maratona</p>
  </section>  
  


## **Desafios**

###
<section style="text-align: center;"> 


Elencamos três desafios iniciais para aperfeiçoamento do ECA, que foram levantados a partir das discussões que tivemos nos webinários promovidos pela CQUAL em 2023.

</section>

### 
<section style="text-align: left;"> 
<font size="5">

**Ausência de critérios para a definição dos usos “preponderantes” e necessidade de **inclusão de ETEs como um uso preponderante**, ainda que não este não seja um uso restritivo**

A falta de critérios mais claros para definir o uso preponderante pode fragilizar as propostas de ECA fazendo com que nem sempre as metas de qualidade da água atendam aos usos múltiplos, principalmente quando houver pouca participação social.

Com relação à inclusão de ETEs como uso preponderante, poderia haver a possibilidade de restrição a usos existentes mais restritivos porque a diluição de efluentes tratados é um uso que certamente melhorará a qualidade da água na bacia com benefícios para a coletividade.

</font>
</section>


###
<section style="text-align: center;"> 
<font size="6">

**Monitoramento para acompanhamento das metas do enquadramento**   

O Programa de Efetivação deve prever da revisão e expansão das redes de monitoramento para acompanhar a evolução da qualidade da água durante o programa de efetivação. Setores usuários podem contribuir com este acompanhamento, o que aumenta o grau de participação no processo de enquadramento. 
Além das condições da qualidade nos corpos de água, o acompanhamento da implementação das ações partir do desenvolvimento de métricas e métodos também é crítico para dar transparência ao processo e garantir sua efetividade em face das metas estabelecidas.


</font>
</section>


### 
<section style="text-align: center;"> 
<font size="6">

**Curvas de permanência de qualidade de água associada a frequências de conformidade de parâmetros ao enquadramento *versus* vazões de referência fixa ou sazonal**   

A vantagem dessa abordagem é que ela é mais realista, agregando aspectos associados a diferentes vazões sazonais. Dessa forma, ela pode ser empregada com mais flexibilidade no gerenciamento dos recursos hídricos e como ferramenta de planejamento e de acompanhamento da efetivação do enquadramento.

</font>
</section>


### 
<section style="text-align: center;"> 
<font size="6">

**Participação dos atores da bacia**   

É comum identificar forte assimetria de informação entre os atores durante o processo de enquadramento. Há também obstáculos relacionados com a mobilização dos setores e atores carentes de recursos para a participação mais efetiva. Novas ferramentas de participação e a inclusão digital, no entanto, têm ajudado a superar tais obstáculos.

</font>
</section>



## **Muito obrigado!**
<section style="text-align: center;"> 


<font size="6">
Coordenação de Qualidade de Água e Enquadramento - CQUAL   
Superintendência de Estudos Hídricos e Socioeconômicos - SHE
</font>
</section>
